【裁判字號】    95,易,1186
【裁判日期】    950913
【裁判案由】    業務侵占
【裁判全文】
臺灣臺北地方法院刑事判決              95年度易字第1186號
公  訴  人  臺灣臺北地方法院檢察署檢察官
被      告  乙○○
                      30號
選任辯護人  陳志揚律師
上列被告因業務侵占案件，經檢察官提起公訴（95年度偵緝字第
493號），本院判決如下：
    主  文
乙○○連續意圖為自己不法之所有，而侵占對於業務上持有之物
，處有期徒刑柒月，緩刑肆年。
    事  實
一、乙○○自民國94年3月14日起至同年月27日止，任職於位在
    臺北市中正區○○○路○段78號「順發電腦股份有限公司（
    下稱順發公司）」忠孝店之收銀人員，職司為消費顧客結帳
    、收取並保管所收取之款項等工作，為從事業務之人，惟竟
    基於意圖為自己不法所有、行使業務上登載不實文書之概括
    犯意，先後於如附表一所示時間，將如附表一所示貨品販售
    與姓名年籍不詳之顧客、收取款項並繕打發票完成後，利用
    上開顧客疏未取走如附表一所示發票之機會，偽稱客人臨時
    退貨不買云云，將如附表一所示、業已收取並保管、為業務
    上持有之款項侵占入己，合計侵占款項計新臺幣（下同）1
    萬3020元，並於上開其業務上作成之發票上登載「客人臨時
    不要，現金不夠」、「客人臨時不要」等不實事項，持向順
    發公司其他員工行使，足以生損害於順發公司。
二、案經順發公司訴由臺北市政府警察局中正第一分局報告臺灣
    臺北地方法院檢察署檢察官偵查起訴。
    理  由
一、證據能力部分：
    (一)查本件被告乙○○所為不利於己之陳述，並無出於強暴、
      脅迫、利誘、詐欺、疲勞訊問、違法羈押或其他不正之方
      法，亦非違反法定障礙事由經過期間不得訊問或告知義務
      之規定而為，依刑事訴訟法第156條第1項、第158條之2規
      定，應認其有證據能力。
    (二)證人甲○○於95年5月18日在檢察官面前所為之陳述，雖
      辯護人以證人甲○○於上開訊問時所填寫之結文並未載明
      案號、案由，應視同未具結，因而爭執證人甲○○依法應
      具結而未具結，依刑事訴訟法第158條之3並無證據能力云
      云，然按證人具結前，應告以具結之義務及偽證之處罰，
      具結應於結文內記載當據實陳述，決無匿、飾、增、減等
      語，結文應命證人朗讀、並命證人簽名、蓋章或按指印等
      ，刑事訴訟法第187條第1項、第189條第1項、第2項、第3
      項分別定有明文，經查：證人甲○○上開訊問筆錄，業已
      載明「檢察官諭知具結之義務及偽證之處罰，並命證人朗
      讀結文後具結」等語，且證人甲○○亦已於載有「謹當據
      實陳述，並絕無匿、飾、增、減」「95年5月18日」等語
      之制式結文上簽名，依前開說明，業已符合上述證人具結
      之相關規定，並無依法應具結而未經具結之情形可言，至
      上開證人結文上雖漏未記載所具結作證案件之案號、案由
      ，然依前開說明，證人結文中案號、案由之記載，既非刑
      事訴訟法規定必須記載之事項，且於本件之情形，核亦不
      致影響證人具結作證對象之辨識一致性，自不能徒以上開
      疏漏，率謂上開證人甲○○之證言即無證據能力；又證人
      丁○○於偵查中之陳述，經查固均係以告訴代理人之身分
      接受訊問，然就其中有關被告犯罪事實所為之陳述，核仍
      屬於證人之證述，檢察官疏未就此命證人丁○○具結，依
      刑事訴訟法第158條之3規定，自無證據能力；又證人丙○○於審判外之陳述，被告並無於言詞辯論終結前就其證據
      能力聲明異議，且本院審酌該等陳述作成時之情況，亦認
      為適當，是依刑事訴訟法第159條之5規定，自有證據能力
      。
    (三)再查，本件資以認定被告犯罪之相關非供述證據（詳見後
      述），均無違反法定程序而取得之情形，依刑事訴訟法第
      158條之4反面規定，自有證據能力。
二、訊之被告乙○○固不諱言伊自94年3月14日起至同年月27日
    止，任職於順發公司忠孝店收銀人員，職司為消費顧客結帳
    、收取並保管所收取之款項等工作，如附表一所示金額之商
    品為伊所販售，如附表一所示發票亦為伊所繕打等語，惟矢
    口否認有何業務侵占犯行，辯稱：如附表一編號1、2所示之
    交易係因客人於結帳時當場表示錢不夠，說要出去領錢而離
    開後即未再返回，伊未自客人處取得任何款項亦未將貨品交
    付，根本未持有上開款項，故伊在發票上註記「客人臨時不
    要，現金不夠」、「客人臨時不要」等文字，如附表一編號
    三所示之交易，係客人購貨離開後約2小時又返回，稱其他
    商店之同類商品較便宜而要求退貨，伊雖要求客人至2樓辦
    理退貨，然客人表示要趕火車，伊始通融直接退貨還錢，並
    在發票上註記「客人臨時不要」等文字，伊有將客人退貨不
    買之商品交予原來所屬貨架之管理員工云云。經查：
    (一)被告自94年3月14日起至同年月27日止，任職於順發公司
      忠孝店收銀人員，職司為消費顧客結帳、收取並保管所收
      取之款項等工作，94年3月19日、3月23日、3月27日被告
      均有到店上班，有銷售如附表一所示之商品並繕打如附表
      一所示發票，並在發票上註記「客人臨時不要，現金不夠
      」、「客人臨時不要」等文字等情，業據被告供承不諱，
      並有順發公司之被告個人資料表、離職暨交接申請單、打
      卡出勤紀錄、收銀交接日報表3紙、如附表一所示發票3紙
      等可資佐證，此部分事實可堪認定。
    (二)被告雖辯稱如附表一所示金額，或因顧客臨時取消購買而
      未收取，或因顧客嗣後返回退貨而返還與顧客云云，然查
      ：經順發公司站前店盤點後，發現DVDR空白片（品編0000
      00000000號）、DVD燒錄器（品編000000000000號）、印
      表機（品編000000000000號）等商品庫存確有各短少1項
      ，此有卷附順發公司94年5月2日庫存差異反應表可稽，核
      與如附表一編號1、2所示之商品品名編號（除OA 耗材用
      品（塑膠袋）外）相符，足見上開貨品雖經被告記載為退
      貨，然並未返回庫存；又如附表一編號3所示之商品係因
      證人即順發公司站前店收銀組長甲○○其後取消如附表一
      編號3所示發票之作廢，視同該等貨品已不在店內，始未
      出現庫存短少之情形等情，亦經證人甲○○證述明確（見
      本院95年8月30日審判筆錄），是被告所經手、如附表一
      所示之商品均未因退貨而返回庫存，因而致庫存出現異常
      ，對此，被告亦供稱不記得客人退貨不買之商品交予何人
      ，亦不知道有何人知悉伊有退還商品之情形，94年3月27
      日僅有伊一人負責收銀台，94年3月19日、23日不記得是
      否有同仁共同負責收銀台等語（見同上審判筆錄），是被
      告辯稱伊有將客人退貨不買之商品交予原來所屬貨架之管
      理員工云云，是否可信，已非無疑。至本院函請順發公司
      提供94年3月19日、23日、27日如附表一所示商品之當日
      庫存盤點紀錄過院，雖經順發公司於95年7月28日以095順
      文字第0071號函覆稱該當日庫存盤點紀錄已超過保留期限
      ，亦無備份留存而無法提供等語，然證人戊○○業證稱：
      每筆商品交易完畢後30分鐘就可以盤點庫存，且每天早上
      開店前必作一次庫存盤點，但因為銷售作業進行中，盤點
      人員發現庫存有短少時，不會立即反映，會等一陣子再度
      盤點，待相關可能都排除了，包括作廢發票之因素也考量
      進去，庫存還是不正確，才會寫庫存差異反應表，以本件
      而言，被告有填寫作廢發票，但商品沒有回庫存，我們也
      聯絡不到被告，無法請被告說明理由，才寫了這張庫存差
      異反應表等語（同上審判筆錄），是順發公司縱令留存有
      各該商品之當日庫存盤點紀錄，亦未必能如實反映當日庫
      存之真實情況，反之，益證上開庫存差異反應表係經過反
      覆審核後始製作，具有相當可信性，是順發公司雖未能依
      囑提供各該商品之當日庫存盤點紀錄，尚不足以此謂上開
      庫存差異反應表及證人甲○○之證述均不實，逕執為被告
      有利認定之依據，辯護意旨辯稱如附表一編號1、2所示之
      商品均為熱門暢銷商品，故上開庫存差異反應表不足採信
      云云，亦非可採。
    (三)又查：證人甲○○證稱：伊負責核對實收金額是否與電腦
      上所示相符，若有不符需找出原因，94年3月27日伊發現
      金額不符，且如附表一編號3所示之發票上記載顧客購買
      物品達5樣，甚且已購買購物袋，被告卻於發票上記載「
      客人臨時不要」，被告於翌（28）日即未再來上班，伊去
      電詢問被告上開問題，被告稱係客人於購物離開後約1小
      時返回，謂看到其他店有較便宜之同種商品，希望能辦理
      退貨云云，然經伊核對94年3月27日被告出售上開物品後
      至打烊為止之收銀台監視錄影畫面後，並無發現被告所指
      顧客返回退貨情形等語（見本院95年8月30日審判筆錄）
      ；且證人即94年3月間任職於順發公司忠孝店，負責該店1
      樓銷售業務之丙○○更證稱：伊均會陪同顧客至櫃臺結帳
      ，伊當班期間並無顧客向被告要求退貨之情形，若有顧客
      欲退貨，均由伊帶領顧客至2樓客服部門處理等語（同上
      審判筆錄）；況順發公司忠孝店規定有退貨程序，需由主
      張退貨之顧客攜帶商品至2樓客服中心，由客服人員決定
      是否同意退貨，若同意退貨即將商品留下，開立1張換貨
      單由顧客攜至1樓收銀台辦理退款，若因顧客堅持不去客
      服中心辦理退貨時，雖亦容許收銀員於徵得店長或組長同
      意後臨櫃接受退貨，但僅限於商品尚未離開結帳櫃台之情
      形，且次數不得過多，對此被告亦知之甚稔等情，業經證
      人甲○○、丙○○、戊○○、丁○○分別證述明確（同上
      審判筆錄），其中證人甲○○、丙○○、戊○○均已自順
      發公司離職，衡情當不致均曲意附合順發公司、故違事實
      而做出對於被告不利陳述，且被告亦供稱：伊任職期間，
      客人若臨時反悔不欲購買貨品，必須交由店長或組長處理
      ，由主管在單子上簽名，客人也要去2樓服務台開1張不要
      買的證明，再經由主管簽名才能退錢，伊知道伊所為不符
      公司規定之退貨程序，且亦未徵得店長或主管同意等語（
      見偵緝卷第14頁、第21頁、本院95年8月30日審判筆錄）
      ；況被告自94年3月14日甫任職於順發公司，依其所辯，
      竟即於到職未久之94年3月19日、23日、27日3度敢於違反
      公司規定之上開程序，亦不知會店長或店內主管，逕行接
      受顧客退貨還款或任令顧客臨時拒絕購買，甚且於94年3
      月27日，顧客係購貨離開後已達2小時始返回，僅空言表
      示其他商店之同類商品較便宜云云，被告即同意其所購之
      5樣貨品全數接受退貨，核與一般事理及交易常理均有違
      ；矧被告於翌（94年3月28日）日即未再前往順發公司忠
      孝店上班，未向公司請假，且亦未自公司取得任職期間之
      薪資等情，業據被告供述明確（同上審判筆錄），被告雖
      辯稱係因父親車禍始未至公司上班云云，然竟未為此先向
      公司請假，公司嗣後片面決定解雇被告，被告亦未質問解
      雇理由或為己辯駁，更未催討積欠薪資，徒以反正伊也不
      喜歡這分工作置辯，核更與常情大相逕庭，是被告上開辯
      解，顯與上開證人證述內容及常理有違，無從採信。綜上
      ，被告尚非全然不得接受顧客臨櫃退貨，從而，倘顧客確
      有臨櫃退貨之情形，被告於商品尚未離開結帳櫃台、且徵
      得店長或組長同意後臨櫃接受退貨，並於發票上註記「客
      人臨時不要，現金不夠」、「客人臨時不要」等文字，經
      核自屬被告業務上得為記載之事項，然被告卻於並無顧客
      臨櫃退貨之情形下，於如附表一所示、為其業務上作成之
      發票上登載「客人臨時不要，現金不夠」、「客人臨時不
      要」等不實事項，持向順發公司行使，佯稱因客人反悔不
      買而未收取款項，或客人退貨而將已收取之款項退還，以
      此方式將如附表一所示，業由被告收取並保管、為業務上
      持有之款項侵占入己，並顯足以生損害於順發公司。至本
      院雖函請順發公司提供94年3月19日、23日、27日如附表
      一所示商品銷售及退貨時之監視錄影帶過院，業經順發公
      司同以095順文字第0071號函覆稱已超過保存期限無法提
      供等語，然訊之證人甲○○業證稱：因錄影畫面每次僅能
      複製5分鐘，故伊未將該錄影畫面另行錄下保存等語（見
      本院95年8月30日審判筆錄），是自未能以順發公司未能
      依囑提供監視錄影帶，逕執為被告有利認定之依據。
    (四)另查，被告係本於確實發生之交易行為而在業已製作完成
      、如附表一所示之統一發票上，加註本非統一發票所應記
      載事項之「客人臨時不要，現金不夠」、「客人臨時不要
      」等文字，核與商業會計法第71條第1款「以明知為不實
      之事項而填製會計憑證」之情形有間，亦此敘明。綜上所
      述，本件事證明確，被告犯行堪以認定，應依法論科。
三、新舊法之比較適用：
    按行為後法律有變更者，適用行為時之法律，但行為後之法
    律有利於行為人者，適用最有利於行為人之法律，刑法第2
    條第1項定有明文，被告行為後，如附表所示關於本件被告
    論罪科刑所應適用之刑法條文，業於94年2月2日修正公布，
    且依刑法施行法第10條之1規定，於95年7月1日生效施行，
    經如附表所示個別比較新舊法及依最高法院24年上字第4634
    號判例就罪刑有關之一切情形綜其全部之結果而為比較後，
    仍以適用95年7月1日修正施行前如附表所示關於被告論罪科
    刑所應適用之刑法條文規定較有利於行為人，是依前開說明
    ，自應適用95年7月1日修正施行前如附表所示關於被告論罪
    科刑所應適用之刑法條文規定處斷。
四、核被告所為，係犯刑法第336條第2項業務侵占罪，同法第
    215 條、第216條行使業務上登載不實文書罪；被告登載業
    務上不實文書後持以行使，其業務上登載不實之低度行為應
    為行使業務上登載不實文書之高度行為所吸收，不另論罪；
    被告多次業務侵占及行使業務上登載不實文書之犯行，時間
    緊接、方法相近、觸犯構成犯罪要件相同之罪名，顯係分別
    基於概括犯意，應依修正前刑法第56條連續犯之規定，各論
    以一罪，並均依法加重其刑；被告行使業務上登載不實文書
    之目的在於掩飾其業務侵占犯行，所犯二罪間，有方法目的
    之牽連關係，應依修正前刑法第55條牽連犯規定，從較重之
    業務侵占罪處斷；公訴意旨雖於起訴法條部分漏未載明被告
    犯有刑法第215條、第216條行使業務上登載不實文書罪，然
    公訴人與起訴書犯罪事實欄業述及被告有「偽載客人臨時不
    樣字樣」等內容，顯已就刑法第215條、第216條之犯行列為
    犯罪事實而予以起訴，本院自得依法加以審理，附此敘明；
    爰審酌被告犯罪之目的、動機、手段、所生危害尚屬輕微、
    嗣後否認犯行，其犯後態度等一切情狀，量處如主文所示之
    刑；查被告前未曾受有期徒刑以上刑之宣告，有臺灣高等法
    院被告前案紀錄表在卷可按，且被告侵占金額僅1萬餘元，
    所生危害尚輕，經此起訴審判，當知所警惕，信無再犯之虞
    ，本院認所宣告之刑以暫不執行為適當，並依最高法院95年
    第8次刑事庭會議決議第7點，逕依修正後刑法第74第1項第1
    款規定，諭知被告緩刑4年，以啟自新。如附表一所示之發
    票3紙業經被告持向順發公司行使而不復為被告所有，爰不
    另宣告沒收，末此敘明。
據上論斷，應依刑事訴訟法第299條第1項前段，刑法第2條第1項
前段、第336條第2項、第215條、第216條、第74第1項第1款，修
正前刑法第56條、第55條，罰金罰鍰提高標準條例第1條前段，
判決如主文。
本案經檢察官蔡立文到庭執行職務
中    華    民    國    95    年    9     月    13    日
              事第十二庭  審判長法  官   李英豪
                                法  官   曾正龍
                                法  官   張永宏
以上正本證明與原本無異。
如不服本判決，應於判決送達後10日內，向本院提出上訴狀。
                                書記官   楊婷婷
中    華    民    國    95    年    9    月    13    日
附錄：本件論罪科刑法條全文
刑法第215條
從事業務之人，明知為不實之事項，而登載於其業務上作成之文
書，足以生損害於公眾或他人者，處3年以下有期徒刑、拘役或5
百元以下罰金。
刑法第216條
行使第210條至第215條之文書者，依偽造、變造文書或登載不實
事項或使登載不實事項之規定處斷。
刑法第336條
對於公務上或因公益所持有之物，犯前條第一項之罪者，處一年
以上七年以下有期徒刑，得併科五千元以下罰金。
對於業務上所持有之物，犯前條第一項之罪者，處六月以上五年
以下有期徒刑，得併科三千元以下罰金。
前二項之未遂犯罰之。
附表一
┌──┬──────┬─────┬───────────┬────┐
│編號│時間        │發票號碼  │販售物品              │侵占金額│
├──┼──────┼─────┼───────────┼────┤
│一  │94年3月19日 │EW00000000│DVDR空白片、DVD燒錄器 │  3741元│
│    │            │          │、OA耗材用品（塑膠袋）│        │
├──┼──────┼─────┼───────────┼────┤
│二  │94年3月23日 │EW00000000│印表機                │  1790元│
├──┼──────┼─────┼───────────┼────┤
│三  │94年3月27日 │EW00000000│原廠墨水匣2個、一般電 │  7489元│
│    │            │          │腦線、DVDRW空白片、DVD│        │
│    │            │          │燒錄器、OA耗材用品（塑│        │
│    │            │          │膠袋）                │        │
└──┴──────┴─────┴───────────┴────┘
附表二
┌────────┬────────┬────────┬────────┐
│規定名稱        │修正前規定      │修正後規定      │新舊法個別比較結│
│                │                │                │論與理由        │
├────────┼────────┼────────┼────────┤
│刑法第215條、216│法定刑中罰金數額│依刑法施行法第1 │適用舊法（仍依罰│
│條、336條第2項  │以銀元計算。    │之1條規定，法定 │金罰鍰提高標準條│
│                │提高法定刑中罰金│刑中罰金數額改以│例第1條規定提高 │
│                │數額2倍至10 倍。│新臺幣計算。    │法定刑中罰金數額│
│                │                │提高法定刑中罰金│10倍）          │
│                │                │數額至30倍。    │新法並無較有利於│
│                │                │                │被告（況倘於個案│
│                │                │                │中宣告罰金刑時，│
│                │                │                │依修正前刑法第33│
│                │                │                │條第5款規定，罰 │
│                │                │                │金最低額可為銀元│
│                │                │                │1元（即新臺幣3元│
│                │                │                │），然依修正後刑│
│                │                │                │法第33條第5款規 │
│                │                │                │定，罰金最低額則│
│                │                │                │為新臺幣1000元，│
│                │                │                │此時修正後之規定│
│                │                │                │顯較不利於被告）│
│                │                │                │。              │
├────────┼────────┼────────┼────────┤
│刑法第56條      │連續數行為而犯同│刪除。（除合於接│適用舊法。      │
│連續犯          │一罪名者，以一罪│續犯或包括一罪情│本件事實，於新法│
│                │論。但得加重其刑│形外，數行為應分│時應分論併罰，較│
│                │至二分一。      │論併罰）        │不利於被告。    │
├────────┼────────┼────────┼────────┤
│刑法第55條      │犯一罪而其方法或│刪除。（除合於想│適用舊法。      │
│牽連犯          │結果之行為犯他罪│像競合犯之情形外│本件事實，於新法│
│                │名者，從一重處斷│，數行為應分論併│時應分論併罰，較│
│                │。              │罰）            │不利於被告。    │
├────────┴────────┴────────┴────────┤
│結論：就罪刑有關之一切情形，綜其全部之結果而為比較後，應一律適用舊法。│
└───────────────────────────────────┘


司法院資訊處製作；財團法人民間司法改革基金會備份。
